【裁判字號】    98,重訴,11
【裁判日期】    980227
【裁判案由】    損害賠償
【裁判全文】
臺灣嘉義地方法院民事判決              98年度重訴字第11號
原      告  丁○○○
            庚○○
                        8號
            甲○○
            丙○○
            己○○
            乙○○
被      告  戊○○
                        之3號.
                      （現於臺灣嘉義監獄鹿草分監執行中）
上列當事人間請求損害賠償事件，本院於中華民國98年2月19日
言詞辯論終結，茲判決如下：
    主  文
被告應給付原告丁○○○新臺幣陸拾壹萬玖仟貳佰捌拾陸元，及
自民國九十七年十二月十一日起至清償日止，按週年利率百分之
五計算之利息。
被告應給付原告庚○○新臺幣捌萬柒仟捌佰元，及自民國九十七
年十二月十一日起至清償日止，按週年利率百分之五計算之利息
。
被告應分別給付原告甲○○、丙○○及己○○新臺幣伍拾萬元，
及均自民國九十七年十二月十一日起至清償日止，按週年利率百
分之五計算之利息。
被告應給付原告乙○○新臺幣伍拾萬陸仟肆佰貳拾玖元，及自民
國九十七年十二月十一日起至清償日止，按週年利率百分之五計
算之利息。
原告其餘之訴駁回。
訴訟費用由被告負擔百分之三十四，由原告丁○○○負擔百分之
九，由原告庚○○負擔百分之二十，由原告乙○○負擔百分之十
，餘由原告甲○○、丙○○及己○○平均負擔。
本判決第一項於原告丁○○○以新臺幣貳拾壹萬元為被告供擔保
後，得假執行。
本判決第二項於原告庚○○以新臺幣參萬元為被告供擔保後，得
假執行。
本判決第三項於原告甲○○、丙○○及己○○分別以新臺幣壹拾
柒萬元為被告供擔保後，得假執行。
本判決第四項於原告乙○○以新臺幣壹拾柒萬元為被告供擔保後
，得假執行。
原告其餘假執行之聲請駁回。
    事  實  及  理  由
壹、原告起訴主張：
一、緣被告戊○○於97年5月26日下午4時40分許，酒後駕駛自小
    客車行經嘉義縣水上鄉粗溪村台一線272.9公里處南下車道
    時，因從左側超越前方休旅車，違規駛入對向車道撞上對向
    車道安全錐、施工警告牌後，不慎撞擊當時正在進行道路工
    程維修的道路施工人員林明，被告肇事後逃逸，被害人林
    明因遭受被告高速撞擊，造成頭部外傷併顱腦損傷骨折經
    他人送醫急救後不治死亡，此有嘉義縣警察局水上分局水上
    派出所處理相驗案件初步調查報告暨報驗書及臺灣嘉義地方
    法院檢察署檢察官起訴書可稽。
二、按，「因故意或過失不法侵害他人之權利者，負損害賠償責
    任。」、「不法侵害他人致死者，對於支出醫療及增加生活
    上需要之費用或殯葬費之人，亦應負損害賠償責任。被害人
    對於第三人負有法定扶養義務者，加害人對於該第三人亦應
    負損害賠償責任。」、「不法侵害他人致死者，被害人之父
    、母、子、女及配偶，雖非財產上之損害，亦得請求賠償相
    當之金額。」民法第184條第1項前段、第192第1、2項及第
    194條分別訂有明文。查，被告明知飲用酒類後不得駕駛動
    力交通工具，於飲用3、4瓶啤酒後，精神狀況已達不能安全
    駕駛動力交通工具之程度，仍駕駛自小客車，又被告應知車
    輛行使時，駕駛人須注意狀況，隨時採取必要之安全措施以
    避免危險之發生，而事發當時天氣晴、日間自然光線、路面
    乾燥無缺陷、視距良好，並無不能注意之情事，然其超越前
    車，違反交通標線之指示而駛入對向車道，復於肇事後未下
    車察看搶救撞倒在地的被害人，前此違規及肇事逃逸情事，
    足證被告駕駛自小客車撞擊被害人林明之侵權行為應有過
    失，其行為與被害人死亡結果間具有相當因果關係，至為灼
    然，故構成民法第184條第1項前段之過失侵權行為，原告丁○○○、庚○○、甲○○、丙○○、己○○、乙○○即被害
    人之母親、配偶及子女自得依前開法律規定請求被告請求下
    列財產上與非財產上之損害賠償。
三、本件被告應賠償原告等各項目及金額容述如后：
（一）醫藥費：共4,122元。
   1.救護車費用：2,200元。
   2.醫療費用：1,922元。
（二）殯葬費：共776,230元。
   1.棺木、大力工、誦經功德法會、靈厝、靈車、告別式鮮花
     、火化費、撿骨灰、壽衣、壽被、骨灰罐、庫錢、金幣、
     塔位、廚師及其他雜支：733,600元。
   2.納骨塔使用費：40,000元。
   3.雜項支出：2,630元。
（三）扶養費損害額：
   1.被害人林明96年間之年所得為926,839元，96年度台灣地
     區每戶家庭每年平均所得為1,108,674元，則被害人林明
     之所得占台灣地區每戶家庭每年平均所得之比例為83.6%
     ，又嘉義縣地區每人每月平均消費支出為14,241元 (即年
     平均消費支出為170,892元)，此有行政院主計處平均每人
     月消費支出 (按區域別分)統計表可稽，再以上開83.6%之
     比例，並依被害人林明之所得水準計算受扶養權利人即
     原告庚○○、丁○○○、乙○○居住於嘉義縣，則每人每
     年得受扶養的金額應為11,905元 (14,241元×83.6% ＝
     11,905.476元四捨五入)。
   2.庚○○部分：原告庚○○為被害人之配偶，查其96年間所得
     319,903元，雖名下財產有土地，但並無房屋，被害人遺留
     之財產亦無房屋，庚○○之財產並不足賴以維持生活。又
     扶養費的請求應以被害人如尚生存所應得之利益為前提，
     被害人林明為43年4月24日生，依勞動基準法第54條第1
     項第1款之規定，勞工強制退休年齡為60歲，被害人具備扶
     養能力的時間，應迄至103年4年23日止，是庚○○不能受
     扶養的損害應為5年10個月28日 (97年5月27日至103 年4年
     23日)。依上開期間及得受扶養標準計算：11,905×5.92年
     (5年10個月28日)＝70,478(70,477.6四捨五入)元，亦即庚○○不能受扶養損害應為70,478元。
   3.丁○○○部分：原告丁○○○為被害人之母，於17年9月1
     5日生，本件事故發生時年80歲，依92年台閩地區簡易生命
     表之記載，丁○○○尚有平均餘命8.1年，又丁○○○共育
     有林明等五名子女，則被害人林明應負扶養義務為五
     分之一，依上開期間及得受扶養標準計算：19, 286元
     (11,905元×8.1年×1/5＝19,286.1元)。
   4.乙○○部分：原告乙○○78年6月30日生，於97年5月26日
     父親即被害人林明死亡時滿18歲而未滿19歲，算至20歲
     成年，則乙○○有1年1個月受被害人林明扶養之權利，
     又乙○○的扶養義務人為原告庚○○及被害人林明，因
     此被害人林明之扶養義務為二分之一，依上開期間及得
     受扶養標準計算：6,429元 (11,905元×1.08年×1/2＝6,
     428.7元)。
（四）精神損害：被害人為原告等之經濟支柱，所育四名子女甲○○、丙○○、己○○、乙○○一一成年，當能反哺之時
      父親卻已身故，失去父愛的殘缺，頓失依恃有難以彌補之
      遺憾，精神上痛苦不可言諭，準此，原告等請求被告賠償
      各150萬元之精神慰撫金，聊以彌補事發迄今身心所受之
      創痛。原告庚○○為被害人之妻，原本家庭完整，丈夫有
      穩定的收入，可謂生活無虞，因本件事故，庚○○往後亦
      將獨立照顧一家，頓失依靠內心無限淒苦，就此創傷，請
      求賠償200萬元，以慰撫精神上之痛苦。原告丁○○○為
      被害人之母，本件事故驟然喪子，白髮人送黑髮人，精神
      上受有極大的痛苦，故此請求100萬元之精神慰撫金。
四、爰聲明：
（一）被告應給付原告丁○○○1,019,286元、原告庚○○
      2,850,830元、原告甲○○1,500,000元、原告丙○○
      1,500,000元、原告己○○1,500,000元、原告乙○○
      1,506,429元，及自起訴狀送達之翌日起至清償日止，按
      年息百分之五計算之利息。
（二）原告願供擔保，請准宣告假執行。
（三）訴訟費用由被告負擔。
五、證據：提出嘉義縣警察局水上分局水上派出所處理相驗案件
    初步調查報告暨報驗書及臺灣嘉義地方法院檢察署檢察官起
    訴書、仁愛救護車企業有限公司統一發票、林明財政部臺
    灣省南區國稅局財產歸屬資料清單及96年度綜合所得稅各類
    所得資料清單、行政院主計處平均每戶家庭收支按區域別分
    、行政院主計處平均每人月消費支出按區域別分、庚○○財
    政部臺灣省南區國稅局財產歸屬資料清單及96年度綜合所得
    稅各類所得資料清單、台閩地區歷年簡易生命表女性平均餘
    命、殯葬費收據各1份及嘉義榮民醫院醫療費用收據2份（以
    上均影本）為證。
貳、被告抗辯：
    對原告所請求之醫療費用、殯葬費、扶養費均不爭執，惟原
    告所請求之精神慰撫金金額過高。
參、本院依職權調取本院97年度交訴字第54號刑事卷宗，並調取
    兩造稅務電子閘門財產所得明細表。
肆、本院判斷：
一、原告主張原告丁○○○係林明之母，原告庚○○係林明
    之配偶，其餘原告甲○○、丙○○、己○○、乙○○係林明
    之子女。被告酒醉駕車、過失撞及林明並肇事逃逸，致
    其不治死亡；被告嗣經本院以97年度交訴字第54號判決判處
    公共危險等罪確定。上開各節，有原告所提戶籍謄本、刑事
    判決附卷為憑，本院復調取上開刑事卷宗核閱屬實，故被告
    有過失致人於死之侵權行為。
二、因故意或過失，不法侵害他人之權利者，負損害賠償責任。
    不法侵害他人致死者，對於支出醫療及增加生活上需要之費
    用或殯葬費之人，亦應負損害賠償責任。被害人對於第三人
    負有法定扶養義務者，加害人對於該第三人亦應負損害賠償
    責任。不法侵害他人致死者，被害人之父、母、子、女及配
    偶，雖非財產上之損害，亦得請求賠償相當之金額。民法第
    184條第1項前段、第192條第1項、第2項、第194條定有明文
    。被告有過失致林明於死之行為，依上開民法規定，即應
    負損害賠償責任，故就原告6人所請求之項目及金額分別審
    酌如下：
（一）原告庚○○部分：
     １．醫療費用部分：原告請求4,122元，業據其提出救護車
         統一發票1份及醫療費用2紙為證，並為被告所自認（
         詳見本院98年2月19日言詞辯論筆錄），為有理由，自
         應准許。
     ２．殯葬費用部分：原告請求513,200元，業據其提出殯葬
         費收據1份為證，並為被告所自認（詳見本院98年2月
         19日言詞辯論筆錄），為有理由，自應准許。
     ３．扶養費部分：（1）直系血親相互間互負扶養之義務。
         夫妻互負扶養之義務，其負扶養義務之順序與直系血
         親卑親屬同，其受扶養權利之順序與直系血親尊親屬
         同。受扶養權利者，以不能維持生活而無謀生能力者
         為限。前項無謀生能力之限制，於直系血親尊親屬，
         不適用之。民法第1114條第1款、第1116條之1、第
         1117條定有明文。夫妻互受扶養權利之順序，既與直
         系血親尊親屬同，自不以無謀生能力為必要。最高法
         院79年臺上字第2629號判例得資參照。（2）被害人林
         明係原告庚○○之配偶，則林明依上開民法第111
         4條第1款規定，對原告庚○○負扶養義務。原告庚○○所請求之不能受扶養損害為70,478元，並為被告所
         自認（詳見本院98年2月19日言詞辯論筆錄），為有理
         由，自應准許。
     ４．精神慰撫金部分：原告庚○○與被害人林明為夫妻
         ，本得與其協力照顧家庭、相互依恃以至終老，然因
         被告過失行為，致林明死於非命，原告庚○○突遭
         喪夫頓失依怙，其精神上必感受莫大痛苦。而原告庚○○高職畢業，從事家庭管理，名下有房屋1筆、土地
         4筆、田賦1筆及汽車1輛，被告則高職肄業、擺地攤為
         業，名下有汽車2輛，本院審酌原告精神上所受痛苦程
         度、被告加害情形、兩造職業、教育程度、身份、地
         位、經濟情況，認原告庚○○得請求1,000,000元，始
         為適當，原告所逾上開金額之請求，不應准許。
（二）原告丁○○○部分：
      １．扶養費部分：（1）直系血親相互間互負扶養之義務
          。民法第1114條第1款定有明文。（2）被害人林明
          係原告丁○○○之子，則林明依上開民法第1114條
          第1款規定，對原告丁○○○負扶養義務。原告丁○○○所請求之不能受扶養損害為19,286元，並為被告所
          自認（詳見本院98年2月19日言詞辯論筆錄），為有理
          由，自應准許。
      ２．精神慰撫金部分：原告丁○○○為被害人之母，本件
          事故驟然喪子，白髮人送黑髮人，精神上受有極大的
          痛苦，而原告丁○○○未受教育、從事家庭管理，名
          下有土地3筆、田賦6筆，被告則高職肄業、擺地攤為
          業，名下有汽車2輛，本院審酌原告精神上所受痛苦
          程度、被告加害情形、兩造職業、教育程度、身份、
          地位、經濟情況，認原告丁○○○得請求600,000元
          ，始為適當，原告所逾上開金額之請求，不應准許。
（三）原告甲○○、丙○○、己○○請求精神慰撫金部分：
      原告等因被告之過失行為，驟失至親，當有錐心之痛。原
      告甲○○研究所肄業，目前無業，名下有田賦1筆及投資1
      筆；原告丙○○就讀大學，名下無財產，原告己○○甫退
      伍，待業中，名下有投資1筆，被告則高職肄業、擺地攤
      為業，名下有汽車2輛，本院審酌原告等精神上所受痛苦
      程度、被告加害情形、兩造職業、教育程度、身份、社會
      地位、經濟情況，認原告甲○○、丙○○、己○○各得請
      求500,000元，始為適當，原告3人各逾上開金額之請求，
      不應准許。
（四）原告乙○○部分：
      １．扶養費部分：（1）直系血親相互間互負扶養之義務
          。民法第1114條第1款定有明文。（2）被害人林明
          係原告乙○○之父，則林明依上開民法第1114條第
          1款規定，對原告乙○○負扶養義務。原告乙○○所
          請求之不能受扶養損害為6,429元，並為被告所自認
          （詳見本院98年2月19日言詞辯論筆錄），為有理由
          ，自應准許。
      ２．精神慰撫金部分：原告因被告之過失行為，驟失至親
          ，當有錐心之痛。原告乙○○目前就讀大學，名下有
          田賦1筆及投資1筆，被告則高職肄業、擺地攤為業，
          名下有汽車2輛，本院審酌原告精神上所受痛苦程度
          、被告加害情形、兩造職業、教育程度、身份、地位
          、經濟情況，認原告乙○○得請求500,000元，始為
          適當，原告所逾上開金額之請求，不應准許。
（五）依前所計，原告庚○○得請求1,587,800元（4,122＋
      513,200＋70,478＋1000,000＝1,587,800），原告丁○○○得請求619,286元 (19,286+600,000=619,286)，原告甲○○、丙○○、己○○各得請求50萬元，原告乙○○得請
      求506,429元 (6,429+500,000=506,429)。
三、末按，保險人依強制汽車責任保險法規定給付之保險金，視
    為被保險人損害賠償金額之一部分；被保險人受賠償請求時
    ，得扣除之，強制汽車責任保險法第32條定有明文。查原告
    庚○○因此次車禍自保險公司領取汽車強制責任保險金共
    150萬元，為兩造所不爭執，依前開說明，應自本件損害賠
    償金額中扣除，是扣除後原告庚○○得請求之金額為87,800
    元（計算式：1587,800-1,500,000=87,800）。
四、綜前所述，原告6人依民法第184條第1項前段、第192條第1
    項、第2項、第194條第1項之法律關係，訴請被告應給付原
    告庚○○87,800元，給付原告丁○○○619,286元，給付原
    告甲○○、丙○○、己○○各50萬元，給付原告乙○○
    506,429元，及均自刑事附帶民事起訴狀繕本送達（97年12
    月10日）之翌日（即同年月11日）起至清償日止，按週年利
    率5％計算之利息，為有理由，應予准許，原告6人逾上開各
    該金額之請求，即屬無由，應予駁回。
五、因本件事實已經明確，兩造其餘攻擊、防禦方法及所提證據
    ，即無須再予審酌，附此敘明。
六、原告庚○○、甲○○、丙○○及己○○因勝訴部分所命給付
    之金額均未逾500,000元，依民事訴訟法第389條第1項第5款
    ，應依職權宣告假執行；原告丁○○○及乙○○部分則經陳
    明願供擔保請准宣告假執行，經核其勝訴部份，合於法律規
    定，爰酌定相當之擔保金額宣告之；至於原告敗訴部分，其
    訴既經駁回，則假執行之聲請即失依據，故併予駁回。
七、結論：原告之訴一部為有理由，一部為無理由，依民事訴訟
    第79條、第85條第1項前段、第389條第1項第5款，判決如主
    文。
中    華    民    國    98    年    2     月    27    日
                  民事第一庭法  官  陳俞婷
以上正本係照原本作成
如對本判決上訴須於判決送達後20日內向本院提出上訴狀
中    華    民    國    98    年    2     月    27    日
                            書記官  劉怡欣


司法院資訊處製作；財團法人民間司法改革基金會備份。
